【裁判字號】    99,訴,2036
【裁判日期】    990831
【裁判案由】    返還價金
【裁判全文】
臺灣臺北地方法院民事判決              99年度訴字第2036號
原      告  乙○○
訴訟代理人  黃忠律師
被      告  甲○○
訴訟代理人  許明桐律師
上列當事人間請求返還價金事件，本院於99年8 月4 日言詞辯論
終結，判決如下：
    主  文
原告之訴及假執行之聲請均駁回。
訴訟費用由原告負擔。
    事  實  及  理  由
一、原告主張：訴外人陳瑞其於民國97年11月間，向原告謊稱在
    大陸有一批服裝不錯，惟需先付款才能取貨，原告不疑有他
    ，遂依陳瑞其指示，於同年月28日將新臺幣（下同）976,00
    0 元（下稱系爭款項）匯入被告在臺灣銀行龍山分行所開設
    之帳戶（帳號：000000000000；下稱系爭帳戶）。嗣陳瑞竟
    未依約交貨，原告始知受騙。又被告取得系爭款項屬無法律
    上原因而受利益，自應予返還。爰基於民法第179 條、第18
    1 條、第182 條第2 項不當得利法律關係。聲明：（一）被
    告應給付原告976,000 元，及自起訴狀繕本送達被告翌日起
    至清償日止，按年息百分之5 計算之利息。（二）願供擔保
    請准宣告假執行。
二、被告則以：被告為訴外人林水源之弟，因經營服裝行所需，
    將系爭帳戶借予林水源使用。嗣訴外人丙○○於97年11月間
    ，向林水源調借人民幣，林水源即與丙○○約定由丙○○將
    所借人民幣折算新臺幣匯入系爭帳戶，林水源再交付丙○○
    人民幣，故系爭款項為林水源與丙○○間資金週轉借貸所匯
    入，並非無法律上原因；原告主張被告取得系爭款項屬無法
    律上原因，自應舉證以實其說等語，資為抗辯。聲明：（一
    ）原告之訴駁回。（二）如受不利判決，願供擔保請准宣告
    免為假執行。
三、按以契約訂定向第三人為給付（第三人利益契約），乃屬要
    約人與債務人間之契約，如要約人與第三人間存有原因關係
    （對價關係）時，債務人及第三人固係直接依債務人與要約
    人間之第三人利益契約而為給付及受領給付，惟第三人受領
    給付之原因，則係本於其與要約人間之對價關係。故要約人
    與債務人間之契約縱經解除，如第三人與要約人間之對價關
    係，仍然存在，第三人所受領之給付，即與無法律上之原因
    而受利益或雖有法律上之原因而其後已不存在之情形有別，
    不生不當得利之問題。最高法院著有87年台上字第61號判決
    要旨可供參照。
四、本件原告固主張係遭陳瑞其詐騙，始將系爭款項匯入系爭帳
    戶，因而認為被告取得系爭款項屬不當得利云云，惟為被告
    所否認，並以前開情詞置辯。經查，系爭帳戶為被告提供其
    兄林水源所經營服裝行使用乙節，為兩造所不爭執，並經臺
    灣台北地方法院檢察署（下稱台北地檢）檢察官查明屬實，
    有台北地檢98年度偵字第2443號、第3019號、第21602 號、
    第23359 號不起訴處分書在卷（參本院卷頁34下方）可稽。
    足徵系爭帳戶係由林水源實際管領，被告僅為名義持有人。
    則原告僅以被告為系爭帳戶名義持有人為由，認為即係被告
    取得系爭款項而受有利益，而向其訴請返還云云，是否有理
    ，即屬可議。又縱認原告得予逕向被告訴請返還系爭款項。
    惟查，陳瑞其於97年11月間，向原告謊稱在大陸有一批服裝
    不錯，惟需先付款才能取貨，原告不疑有他，遂依陳瑞其指
    示，於同年月28日將系爭款項匯入被告系爭帳戶等情，為兩
    造所不爭執（被告自認原告此部分匯款之事實，可參本院卷
    頁29，嗣雖又否認係原告匯款之事實，惟未能舉證以實其說
    ，本院自不予採認），並有匯款單在卷（參本院卷頁73）可
    查。已徵原告與陳瑞其間係以契約（買賣契約）訂定向第三
    人即系爭帳戶實際管領人為林水源為給付（被告僅為系爭帳
    戶名義持有人）。又查，參酌證人丙○○到庭證稱：「（問
    ：97年11月間陳瑞其是否有向你調借金錢？細節為何？）答
    ：有。陳瑞其是在朋友大陸開設餐廳跟我借錢，要借100 多
    萬人民幣…林水源就跟我說他有這麼多人民幣，但是他說因
    為他臺灣這邊也要週轉，需要台幣，所以要我也要給他台幣
    ，金額就是所借的人民幣折算為台幣的金額，我在大陸再去
    問陳瑞其，陳瑞其跟我說他有這麼多台幣，所以我才再打電
    話回臺灣跟林水源說可以，林水源就給我臺灣這邊的帳號，
    要我把錢匯到前開帳號…林水源收到台幣之後，才叫林水源
    的會計（在大陸）把人民幣現金交給我，或是我自己去林水
    源在大陸的公司拿人民幣現金，前後4 、5 天總共拿了100
    多萬人民幣，我再轉帳給陳瑞其在大陸的帳號…」等語（參
    本院卷頁85反面）。亦徵陳瑞其係透過丙○○，間接向林水
    源調借資金週轉（林水源僅係利用被告名義持有之系爭帳戶
    與陳瑞其、丙○○周轉）。則陳瑞其與林水源間亦屬存有資
    金周轉對價關係無訛。是依前開說明，原告將系爭款項匯入
    系爭帳號既係因其與陳瑞其間之買賣契約，而林水源取得系
    爭款項亦係因其與陳瑞其間之資金周轉對價關係，二者法律
    關係不同，則縱原告與陳瑞其間之買賣契約業已解消，亦無
    礙於陳瑞其與林水源間之資金周轉對價關係，故林水源取得
    系爭款項即非屬無法律上之原因甚明。
五、綜上所述，被告既未實際取得系爭款項，自難認其受有利益
    ，則原告訴請被告返還不當得利，難認有理，又被告持有系
    爭帳戶，縱可認係取得系爭款項而受有利益，惟該款項亦係
    系爭帳戶實際管領人林水源與陳瑞其間資金周轉之對價，與
    原告無涉，亦非屬不當得利，則原告基於民法第179 條、第
    181 條、第182 條第2 項不當得利法律關係，訴請被告給付
    976,000 元，及自起訴狀繕本送達被告翌日起至清償日止，
    按年息百分之5 計算之利息，為無理由，不應准許。又原告
    之訴既經駁回，其假執行之聲請亦失所附麗，應併予駁回。
六、本件事證已臻明確，兩造其餘之攻擊防禦方法及所提之證據
    ，經審酌後認均無礙判決之結果，爰不予一一論述。
七、據上論結，本件原告之訴為無理由，依民事訴訟法第78條，
    判決如主文。
中    華    民    國    99    年     8    月    31    日
                  民事第二庭    法  官  黃呈熹
以上正本係照原本作成
如對本判決上訴，須於判決送達後20日內向本院提出上訴狀
中    華    民    國    99    年     8    月    31    日
                                書記官  傅美蓮

司法院資訊處製作；財團法人民間司法改革基金會備份。
